台灣高等法院民事判決　九十一年度上易字第二九五號
　　　上　訴　人　　群賢莊大廈管理委員會
　　　法定代理人　　陳錦水
　　　訴訟代理人　　吳金章
　　　被上訴人　　　丙○○
　　　被上訴人　　　庚○○
　　　被上訴人　　　辛○○
　　　被上訴人　　　壬○○○
　　　被上訴人　　　乙○○
　　　被上訴人　　　子○○
　　　被上訴人　　　丑○○
　　　被上訴人　　　癸○○
　　　被上訴人　　　寅○○
　　　被上訴人　　　己○○
　　　訴訟代理人　　丁○○
　　　被上訴人　　　甲○○
　　　訴訟代理人　　戊○○
右當事人間給付管理費事件，上訴人對於中華民國九十年十二月二十七日臺灣板橋地
方法院九十年度訴字第一七三一號第一審判決提起上訴，本院判決如左：
    主    文
原判決關於駁回上訴人後開第二項之訴部分及除確定部分外訴訟費用之裁判廢棄。
被上訴人各應再給付上訴人如附表二所示金額，及如附表二所示起算日起至清償日止
按年息百分之五計算之利息。
第一、二審訴訟費用除確定部分外，由被上訴人負擔。
    事實及理由
一、被上訴人丙○○、庚○○、辛○○、壬○○○、乙○○五人經合法通知，未於言
    詞辯論期日到場，核無民事訴訟法第三百八十六條各款所列情形，爰依上訴人之
    聲請，該部分由上訴人一造辯論而為判決。
二、上訴人起訴主張：被上訴人等為群賢莊大廈（下稱系爭社區）之住戶，系爭社區
    於八十六年五月二十五日經召開第一次住戶區分所有權人會議，經合法程序決議
    將原有規約中有關「未遷入戶之管理費減半酌收」之規定廢除，並經公告在案，
    而依新版通過之規約，即使空屋或未居住之住戶亦應全額給付管理費，縱依原住
    戶公約所指未遷入戶之管理費減半酌收，應指已承購尚未遷入、或起造人尚未售
    出之情形，與被上訴人等遷入後再行遷出之性質不同。而被上訴人等均仍積欠管
    理費未繳，積欠金額已達社區年收入百分之二十五，致社區管理及行政運作等，
    均面臨停頓之困境，經定相當期間數度催告，仍不為給付，原判決仍以舊版原住
    戶公約判令被上訴人等給付半數之管理費，殊有未當。爰本於公寓大廈管理條例
    第二十一條及住戶規約之法律關係，請求被上訴人等給付如聲明所示之金額及自
    調解聲請狀送達翌日起至清償日止，按年息百分之十計算利息之判決。（原判決
    命被上訴人等依上訴人起訴聲明之請求減半給付並加計法定利息，駁回上訴人其
    餘請求，上訴人就減半部分提起上訴，嗣後撤回對被上訴人李鈴旭部分之上訴。
    被上訴人戊○○提起附帶上訴後旋撤回，其餘被上訴人均未上訴）上訴聲明：(一)
    原判決駁回上訴人後開第二項之訴部分廢棄。(二)右廢棄部分，被上訴人各應再給
    付上訴人如附表所示金額，及如附表所示起算日起至清償日止按年息百分之五計
    算之利息。
三、被上訴人丁○○、子○○、寅○○、丑○○、癸○○、己○○等六人以上訴人組
    織並不合法，且系爭規約之改定，並未依公寓大廈管理條例第三十一條第一項第
    一款之規定訂立，且系爭規約並未明定管理費應全額繳納，況系爭社區之房屋既
    經鑑定為無法居住，上訴人實無理由請求被上訴人等給付管理費等語。被上訴人
    甲○○則以系爭規約係以房屋得居住為前提加以訂求，然系爭社區之房屋既已無
    法居住，依情事變更原則，管理費自應減收等語。被上訴人戊○○以上訴人之組
　　織並不合法，故本社區之原住戶規約並未合法變更，證人林豐富於庭訊時證稱系
　　爭八十六年五月二十五日之會議記錄僅有林豐富本人及當時之會議記錄人員為簽
　　名，上訴人未就前開決議認可會議記錄之合法性舉證以實其說，僅空言系爭規約
　　已經合法以口頭表決或無異議認可方式一致通過，自不可採，則該系爭規約亦當
　　然無效。又原判決命戊○○應給付一萬七千五百零四元之金額並不正確。再原判
　　決忽略社區結構安全已有極大變化之事實，而仍為八十八年九二一地震前所約定
　　管理費分擔之計算方式，並不合理等語。其餘被上訴人則以系爭社區於九二一地
　　震後無法居住，目前均在外租屋，除需支付在外租屋之租金外，仍需支付管理費
　　，致生活已陷困難，被上訴人等既無實際居住，管理費應減半酌收等語，資為抗
　　辯。答辯聲明：駁回上訴。
三、本件上訴人主張被上訴人等均為系爭社區之住戶，為被上訴人所不爭執，則被上
    訴人等均為群賢莊大廈之區分所有權人之事實，堪信為真實。又上訴人主張被上
    訴人等積欠如狀附表一所示之社區管理費用，迄今尚未繳納之事實，亦為被上訴
    人等所不否認，上訴人此部分之主張亦堪認為真實。
四、按管理委員會有當事人能力，公寓大廈管理條例第三十五條第一項定有明文。又
    公寓大廈應成立管理委員會或推選管理負責人；公寓大廈成立管理委員會者，應
    由管理委員互推一人為主任委員，主任委員對外代表管理委員會。管理委員會之
    組織及選任應於規約中定之。又區分所有權人會議之決議，除本條例或規約另有
    規定外，應有區分所有權人過半數及其區分所有權比例合計過半數之出席，以出
    席人數過半數及其區分所有權比例占出席人數區分所有權合計過半數之同意行之
    。而規約之訂定或變更，應有區分所有權人三分之二以上及其區分所有權比例合
    計三分之二以上出席，以出席人數四分之三以上及其區分所有權比例占出席人數
    區分所有權四分之三以上之同意行之。且公寓大廈建築物所有權登記之區分所有
    權人達三分之二以上及其區分所有權比例合計三分之二以上時，起造人應於六個
    月內召集區分所有權人召開區分所有權人會議訂定規約，並向地方主管機關報備
    。公寓大廈管理條例第二十七條第一項、第二項、第二十九條第一項、第三十一
    條第一項第一款及第二十六條第一項分別定有明文。又區分所有權人因故無法出
    席區分所有權人會議時，雖非不得委託他人代理出席，惟該項委託，必須由不能
    出席區分所有權人會議之區分所有權人出具書面委託書，委託他人代理出席，此
    觀諸公寓大廈管理條例第二十九條第四項之規定自明。故管理委員會之組織及選
    任，固應於規約中定之，然此所謂「組織及選任」，係指「有關於管理委員之組
    織及選任之方法」，應於規約中定之，故倘「有關管理委員之組織或選任方式」
    有所變更時，依前開條文規定，既係規約內容之變更，從而應以特別決議之方式
    為之。至管理委員之選任應以何種決議方式為之？則非上開條文所規定，仍應由
    規約定之，若規約未訂明，則因其非公寓大廈管理條第二十九條第一項所定之特
    別決議事項，從而應依普通決議行之。查本件坐落於台北縣泰山鄉○○路○段三
    七三巷之群賢莊大廈（門牌號碼為台北縣泰山鄉○○路○段三七三巷二號一樓至
    同巷十六號十樓），共有八十四戶，而就改選新管理委員會之部分，依規約規定
    ，其選任方法為「．．．（一）管委會委員之遴選以每年住戶大會後二星期內由
    住戶相互推選成立，並辦理交接。（二）為符公平及普及性，以各電梯樓層為基
    準各遴選三位為委員，委員任期一年，並得連選得連任一次。（三）本管委會得
    設主任委員及副主任委員各一人，由各委員互選之」等方式，故可知系爭管理委
    員會成立，係由：住戶互推成立、各電梯樓層各遴選三位委員、主委及副主委為
    下屆之當然委員等方式產生，至互推比例如何，則規約並無規定，是應認為仍應
    以公寓大廈管理條例之規定，以普通決議行之，合先敘明。經查本件管理委員會
    之成立，雖僅有未過半數之二十戶以書面連署提出由第八屆委員連任，此有改選
    連署書一份附卷可稽。然嗣經上訴人送請系爭社區區分所有權人會議召集人林豐
    富先生及法定代理人陳錦水先生徵詢其意見，並公告「．．．參、本案經送請社
    區區分所有權人會議召集人林豐富先生徵詢其意見，認本連署建議案訴求單純務
    實，無重大之人爭議性，復因遷居在外之住戶尚多，召集區分所有權人會議不易
    ，若採以問卷方式處理更能廣集眾意，似較為宜」，此有群賢莊大廈管理委員會
    公告影本一紙在卷可按。並經以問卷方式調查，所得結果為參與問卷者共五十三
    戶，占住戶總數百分之六十三點一。未參與問卷者為三十一戶，占住戶總數百分
    之三十六點九，其中同意連任者，計五十二戶，占住戶總數百分之六十一點九，
    亦即占參與問卷者總數之百分九十八點一，不同意連任者，占住戶總數百分之一
　　點二，即占參與問卷者總數之百分一點八，未表達意見者，計三十一戶，占住戶
　　總數百分之三十六點九。此有前開公告及群賢莊第八屆管委員連任案問卷調查表
　　共五十三份附卷可參。故可知上訴人組織之成立，雖未以召開區分所有權人會議
　　之方式行之，然經以公告之方式改以問卷調查，仍有百分之六十三點一之住戶參
　　與，同意者亦占參與者之百分之九十八點一，應認其組織仍係經有區分所有權人
　　過半數及區分所有權比例過半數之參與，且以參與人數過半數及其區分所有權比
　　例占參與人數區分所有權合計過半數之同意行之，故應認為組織合於公寓大廈管
　　理條例第二十九條第一項之普通決議，故本件上訴人第九屆之改選，雖未以召開
　　區分所有權人會議之方式，然因地震過後，召集不易，改以公告並問卷方式為之
　　，既仍經區分所有權人過半數及其區分所有權比例合計過半數參與，並以參與人
　　數過半數及其區分所有權比例占參與人數區分所有權合計過半數之同意行之，揆
　　諸上開法條，自應認為上訴人組織仍為合法，被上訴人所辯，並非可採。
五、被上訴人雖抗辯稱自八十八年九二一地震後，系爭社區經鑑定為無法居住，被上
    訴人等並未居住於該處，上訴人不應向其收取管理費云云。然按「共用部分、約
    定共用部分之修繕、管理、維護，由管理負責人或管理委員會為之；其費用由公
    共基金支付或由區分所有權人按其共有之應有部分比例分擔之」，公寓大廈管理
    條例第十條第二項定有明文。又按管理費係為支應社區內各項警衛安全、清潔、
    公共水電及其它一切費用，每月由管委會統收及執行，並按各戶坪數比例分擔之
    ，此亦有原群賢莊住戶公約、社區住戶管理規約在卷可按。是以，社區管理費之
    繳納義務，乃區分所有權人分擔社區管理、維護費用義務，凡為公寓大廈之區分
    所有權人，即應依規約規定之坪數比例而負擔繳付社區管理費之義務，故被上訴
    人有無居住該處之事實與其應否分擔社區管理費之間並無相對關係，是被上訴人
    所辯因未居住而得免予繳納管理費等詞，並無可採。
六、被上訴人又辯稱管理費係以房屋得居住為前提加以訂求，然系爭社區之房屋既已
    無法居住，依情事變更原則，管理費自應減收云云。上訴人則主張本案全社區八
    十四戶中，除被上訴人等十三人外 (原審共同被告李鈴旭於上訴人上訴後已全額
    繳清) ，尚有四十九戶均於地震後立即遷離社區，此四十九戶，至今均全額繳交
    管理費，若依原判決所命，則上訴人日後行政運作必多窒礙，對大多數守法之區
    分所有權人亦不公平等語。查有無居住該處之事實與應否分擔社區管理費之間並
    無相對關係，既如前述，且與被上訴人等情形相同之其他住戶，又已依法全額繳
    交管理費，而社區住戶管理規約亦無在此情形下管理費應予減收之規定，被上訴
    人如認此並不公平合理，自可聯合多數區分所有權人依法定程序修改管理規約，
    考量現在實際使用居住狀況，重新計算各區分所有權人所應分擔之方式，尋求大
    多數住戶均能接受之解決方案，在未修正之前，依法既有繳納管理費義務，被上
    訴人執此抗辯，即非可採。
七、被上訴人另抗辯稱，依照群賢莊住戶公約第三條本大廈各住戶須繳納之各項費用
    之第（一）項經常性管理費項下第（３）款所載：「未遷入戶之管理費減半酌收
    。」云云。上訴人則主張：系爭社區於八十六年五月二十五日經召開第一次住戶
    區分所有權人會議，經合法程序決議將原有規約中有關「未遷入戶之管理費減半
    酌收」之規定廢除，並經公告在案，而依新版通過之規約，即使空屋或未居住之
    住戶亦應全額給付管理費，縱依原住戶公約所指未遷入戶之管理費減半酌收，應
    指已承購尚未遷入、或起造人尚未售出之情形，與被上訴人等遷入後再行遷出之
    性質不同等語。按規約之訂定或變更，應有區分所有權人三分之二以上及其區分
    所有權比例合計三分之二以上出席，以出席人數四分之三以上及其區分所有權比
    例占出席人數區分所有權四分之三以上之同意行之，公寓大廈管理條例第三十一
    條第一項第一款定有明文。經查，本件關於社區住戶公約之訂定，上訴人主張「
    未遷入之前是收取一半的管理費用，但是自從八十六區分所有權人會議召開之後
    ，就廢除以上的規定」，業據上訴人提出群賢莊公寓大廈區分所有權人會議出列
    席單位及人員附冊影本一份及會議出席委託書影本二十二份，足證本件八十六年
    五月二十五日召開之區分所有權人會議有經區分所有權人三分之二以上及其區分
    所有權比例合計三分之二以上出席，而就出席之區分所有權人是否同意該規約之
    變更，依據上訴人所提之「群賢莊公寓大廈社區區分所有權人第一次會議記錄」
    中明文記載：「決議：制定本社區住戶管理規約全體出席人員一致通過。」等語
    ，核與證人林豐富到庭結證之情節相符，(見本院卷第一三九至一四五頁)並有群
    賢莊大廈管理委員會公告在卷可稽，足以證明經全體出席人員一致通過之事實。
    被上訴人戊○○雖以會議記錄僅有林豐富本人及當時之會議記錄人員為簽名，上
    訴人未就前開決議認可會議記錄之合法性舉證以實其說，僅空言系爭規約已經合
    法以口頭表決或無異議認可方式一致通過，自不可採，規約亦當然無效云云。惟
    查會議記錄通常僅有會議主席及會議記錄人員簽名，此為非常普遍之情形，即使
    法院工作會報會議記錄亦復如此。況由群賢莊公寓大廈區分所有權人會議出列席
    單位及人員附冊  (見原審卷第八一至九一頁)，被上訴人等十三人中，有十一人
    係親自或委託其他住戶出席，均已簽名報到，足證該次會議之合法性。如被上訴
    人認該會議有何違法而得撤銷或無效之情形，自應依法定程序於決議後三個月內
    訴請法院裁判，被上訴人既未起訴而獲勝訴判決確定，空言辯稱該規約無效云云
    ，自非可採。從而，系爭社區於八十六年五月二十五日所召開之區分所有權人會
    議，既有區分所有權人三分之二以上及其區分所有權比例合計三分之二以上之出
    席，並由在場出席之區分所有權人就「群賢莊大廈社區住戶管理規約」予以討論
    ，並經全體出席人員決議一致通過，足證系爭規約已依公寓大廈管理條例第三十
    一條第一項第一款之規定決議通過，並經公告在案，故有關區分所有權人應共同
    遵守之事項，自應以八十六年五月二十五日通過之系爭規約為據。而依新版之系
    爭規約既無空屋或未居住之住戶繳納半數管理費之規定，則不論有無居住均應按
    月繳交管理費，被上訴人辯稱既無實際居住，管理費應減半酌收云云，即非可採
    。
八、被上訴人戊○○又辯稱：於八十八年十一月及八十九年八月已分別繳交五千零一
    元及二萬零四元，即已給付二萬五千零五元，依據原判決主文計算，於抵銷前開
    金額後，應僅須再給付五千九百六十六元，原判決命戊○○應給付上訴人一萬七
    千五百零四元，顯有錯誤云云。惟查上訴人主張訴請被上訴人戊○○給付之金額
    ，已扣除戊○○已給付之二萬五千零五元，且上訴人只算戊○○積欠十二期，較
    戊○○自認之十三期為少，是此部分應屬戊○○之誤會，(戊○○已撤回附帶上
    訴，上訴人亦承諾將再會算。)併此敘明。
九、按「區分所有權人或住戶積欠應繳納之公共基金或應分擔或其他應負擔之費用已
    逾二期或達相當金額，經定相當期間催告仍不給付者，管理負責人或管理委員會
    得訴請法院命其給付應繳之金額及遲延利息。」公寓大廈管理條例第二十一條定
    有明文。被上訴人等積欠如狀附表一所示之社區管理費用，經定相當期間催告迄
    今尚未繳納，既為被上訴等所不否認，上訴人請求被上訴人等應給付上訴人各自
    積欠之社區管理費全額，為有理由，扣除原審所判命被上訴人等減半之給付，上
    訴人請求被上訴人尚應給付附表二之金額及各自訴狀繕本送達翌日為利息起算日
    起至清償日止，按法定之週年利率百分之五計算之利息，即有理由，應予准許。
    原審就上開應予准許部分，為上訴人敗訴之判決，尚有未洽，上訴意旨求予廢棄
    改判，為有理由，爰由本院予以廢棄改判如主文第二項所示。
十、本件事證已臻明確，兩造其餘之攻擊防禦方法及所提之證據，經審酌後認均無礙
    判決之結果，爰不予一一論述，附此敘明。
十一、據上論結，本件上訴為有理由，爰判決如主文。
中　　　華　　　民　　　國　　九十一　　年　　　七　　　月　　 　九  　 日
　　　　　　　　　　　　　　　　　民事第十庭
　　　　　　　　　　　　　　　　　　　審判長法　官　劉  勝  吉
　　　　　　　　　　　　　　　　　　　　　　法　官　黃　騰　耀
　　　　　　　　　　　　　　　　　　　　　　法　官　藍　文　祥
右正本係照原本作成。
不得上訴。
中　　　華　　　民　　　國　　九十一　　年　　　七　　　月　　 十一　　 日
　　　　　　　　　　　　　　　　　　　　　　書記官　顧　倪淑貞
附表一：
積欠管理費明細表（資料統計截止日期：90年１０月日
┌──┬────┬────┬───────────┬─────┬───────┐
│編號│戶　　號│區    分│積欠起訖日期　＼　期　│管理費＼期│積欠管理費總　│
│　　│（住址）│所有權人│　　　　　　　　　　　│(新台幣)  │金額(新台幣)　│
├──┼────┼────┼───────┬───┼─────┼───────┤
│　　│台北縣泰│　　  　│              │    　│          │         　   │
│　　│山鄉同興│　  　　│              │    　│          │           　 │
│　　│村５鄰明│　　  　│              │    　│          │         　   │
│　　│志路一段│　　　　│　　　　　　　│　　　│　　　　　│　　　　　　　│
│　　│３７３巷│　　　　│　　　　　　　│　　　│　　　　　│　　　　　 　 │
│　　│２號　　│　　　　│　　　　　　　│　　　│　　　　　│　　　　　　　│
├──┼────┼────┼───────┼───┼─────┼───────┤
│１　│２號５樓│　丙○○│＼－＼６│　４　│５，７４９│　２１，９１６│
│　　│　　　　│　　　　│　　　　　　　│　　　│　　　　　│　　　　　　　│
│　　│　　　　│　　　　│　　　　　　　│　　　│　　　　　│　　　　　　　│
├──┼────┼────┼───────┼───┼─────┼───────┤
│２　│２號７樓│  子○○│＼－90＼８│１０．５│６，０７９│  ６２，５２９│
│　　│　　　　│        │              │    　│          │          　  │
│    │        │        │              │    　│          │           　 │
├──┼────┼────┼───────┼───┼─────┼───────┤
│３　│４號５樓│  許鈺繡│＼１－90＼│  ６　│４，９４６│  ２９．７８４│
├──┼────┼────┼───────┼───┼─────┼───────┤
│４　│６號７樓│　丑○○│＼－90＼８│１０．５│４，９６４│　５２，１２２│
├──┼────┼────┼───────┼───┼─────┼───────┤
│５　│６號９樓│　辛○○│＼７－90＼１０│　８　│４，９６４│　３９，７１２│
├──┼────┼────┼───────┼───┼─────┼───────┤
│６　│８號３樓│  癸○○│＼－90＼４│  ９　│５，３７８│  ４８，４０２│
├──┼────┼────┼───────┼───┼─────┼───────┤
│７　│８號８樓│壬○○○│＼－90＼１０│　　│４，９７８│  ５９，７３６│
├──┼────┼────┼───────┼───┼─────┼───────┤
│８　│號７樓│  寅○○│＼１０－90＼１０│　　│６，０４３│  ７２，５１６│
├──┼────┼────┼───────┼───┼─────┼───────┤
│９　│號２樓│  甲○○│＼－90＼１０│　　│４，９３８│  ５９，２６５│
├──┼────┼────┼───────┼───┼─────┼───────┤
│１０　│號７樓│  戊○○│＼９－90＼１０│  ７　│５，００１│  ３５．００７│
├──┼────┼────┼───────┼───┼─────┼───────┤
│　│號４樓│  丁○○│＼－90＼１０│  ５　│５，５０２│  ２７，５１０│
├──┼────┼────┼───────┼───┼─────┼───────┤
│　│號６樓│  乙○○│＼－90＼１０│  　│５，９０２│　７０．８２４│
├──┼────┼────┼───────┼───┼─────┼───────┤
│　│號８樓│  己○○│＼５－90＼１０│  ９　│５，９０２│　５３，１１８│
└──┴────┴────┴───────┴───┴─────┴───────┘
附表二：
┌──┬───────┬────────────┬────────────┐
│編號│被  上  訴  人│  應再給付之金額　　　　│　　　利息起算日        │
│    │(區分所有權人)│                        │                　　    │
├──┼───────┼────────────┼────────────┤
│１　│　　丙○○　  │ 壹萬零玖佰伍拾捌元     │      90．６．        │
├──┼───────┼────────────┼────────────┤
│２　│　　庚○○　  │ 壹萬肆仟捌拾玖拾貳元   │      90．８．        │
├──┼───────┼────────────┼────────────┤
│３　│　　辛○○　  │ 壹萬玖仟捌佰伍拾陸元   │      90．６．９        │
├──┼───────┼────────────┼────────────┤
│４　│　　癸○○　  │ 貳萬肆仟貳佰零壹元     │      90．８．        │
├──┼───────┼────────────┼────────────┤
│５　│　壬○○○　  │ 貳萬玖仟捌佰陸拾陸元　 │      90．７．        │
├──┼───────┼────────────┼────────────┤
│６　│　　乙○○　  │ 萬伍仟肆佰壹拾貳元   │      90．７．        │
├──┼───────┼────────────┼────────────┤
│７　│　　甲○○　  │ 貳萬玖仟陸佰貳拾柒元   │      90．７．        │
├──┼───────┼────────────┼────────────┤
│８　│　　戊○○　  │ 壹萬柒仟伍佰零肆元　   │      90．７．        │
├──┼───────┼────────────┼────────────┤
│９　│　　子○○　  │ 萬壹仟貳佰陸拾伍元   │      90．７．        │
├──┼───────┼────────────┼────────────┤
│１０　│　　丑○○　  │ 貳萬陸仟零陸拾壹元　   │      90．７．        │
├──┼───────┼────────────┼────────────┤
│　│　　寅○○　  │ 萬陸仟貳佰伍拾捌元   │      90．６．        │
├──┼───────┼────────────┼────────────┤
│　│　　己○○　  │ 貳萬陸仟伍佰伍拾玖元   │      90．１０．        │
├──┼───────┼────────────┼────────────┤
│　│　　丁○○　  │ 壹萬仟柒佰伍拾伍元   │      90．６．        │
└──┴───────┴────────────┴────────────┘
